【裁判字號】    89,易,648
【裁判日期】    901113
【裁判案由】    違反區域計劃法
【裁判全文】
臺灣士林地方法院刑事判決                          八十九年度易字第六四八號
    聲  請  人  臺灣士林地方法院檢察署檢察官
    被      告  丁○○
                己○○
                戊○○
                甲○○
                乙○○
右列被告因違反區域計劃法案件，經檢察官聲請簡易判決處刑（八十八年偵字第三四
八０號），本院認不得為簡易判決處刑（八十九年度湖簡字第七六號），改依通常程
序審理：
    主  文
丁○○、己○○共同連續違反非都市土地分區使用計畫之管制使用土地，經該管縣政
府限期令其變更土地使用，恢復土地原狀，不依限變更土地使用，恢復土地原狀，各
處拘役伍拾日，如易科罰金，均以參佰元折算壹日；又共同違反在他人山坡地內，不
得擅自堆積土石之規定，各處有期徒刑陸月，如易科罰金，均以參佰元折算壹日。
戊○○共同連續違反非都市土地分區使用計畫之管制使用土地，經該管縣政府限期令
其變更土地使用，恢復土地原狀，不依限變更土地使用，恢復土地原狀，處拘役伍拾
日，如易科罰金，以參佰元折算壹日；被訴違反山坡地保育利用條例部分無罪。
甲○○無罪。
乙○○公訴不受理。
    事  實
一、丁○○、己○○、戊○○係三兄弟，渠等明知台北縣三芝鄉○○段土地公坑小段
    一二五（所有權人賴玉津；使用地類別為農牧用地）、一二五之七（所有權人盧
    士枝；使用地類別為農牧用地）、一二二之四（所有權人郭正信；使用地類別為
    農牧用地）、一二二之二（所有權人郭正信；使用地類別為農牧用地）、一二二
    之三（所有權人郭良蕙；使用地類別為農牧用地）、一六之六九（所有權人戊○○、丁○○、丙○○；使用地類別為農牧用地）、二十二（所有權人戊○○、丁○○、丙○○、張根興、張國忠；使用地類別為丙種建築用地）、一六之三七（
    所有權人戊○○、丁○○；使用地類別為農牧用地）、十八（所有權人乙○○、
    戊○○、丁○○、王秀芳；使用地類別為農牧用地）等地號之土地，業經行政院
    於民國（下同）六十八年十一月二十一日以台六十八經字第一一七０一號函核定
    ，台灣省政府六十九年二月九日以六九府農山字第一二０一六六號公告之山坡地
    ，亦為依據水土保持法經行政院八十五年一月十三日台八十五農０一三三號函核
    定，臺灣省政府八十五年三月六日八五府農水字第一二三一四號公告之山坡地，
    不得擅自堆積土石，且上開地段一六之三七、一六之十九、十八等土地及同地段
    一二八之一、一七之一等土地（所有權人均為丁○○、己○○、戊○○三人共有
    ；使用分區均為一般農業用地；使用地類別均為農牧用地）、上開地段一二七之
    二地號土地（所有權人為丁○○、己○○、戊○○、乙○○四人共有；使用分區
    為一般農業用地；使用地類別為農牧用地）之使用地類別均為農牧用地，不得違
    反規定使用。於八十七年五月間，因己○○之友人甲○○欲找地方做級配加工，
    向己○○探詢後，遂於八十七年五月二十日由丁○○代表與甲○○簽訂土地租約
    ，由甲○○向丁○○、己○○、戊○○承租位於台北縣三芝鄉○○段土地公坑小
    段一二八之二九之土地一筆。甲○○租得該土地後，即開始在該筆土地上堆積土
    石，然因其所堆積土石越來越多，原有承租土地已不敷使用，遂向己○○、丁○○要求堆放更大之範圍，己○○、丁○○明知該地段一二五（所有權人賴玉津）
    、一二五之七（所有權人盧士枝）、一二二之四（所有權人郭正信）、一二二之
    二（所有權人郭正信）、一二二之三（所有權人郭良蕙）、一六之六九（所有權
    人戊○○、丁○○、丙○○）、二十二（所有權人戊○○、丁○○、丙○○、張
    根興、張國忠）、一六之三七（所有權人戊○○、丁○○）、十八（所有權人乙○○、戊○○、丁○○、王秀芳）等地號之土地或非渠二人所有，或另有其他共
    有人，渠二人並無同意使用之權源，同上地段一二七之二、一二八之一、一七之
    一之土地雖為渠等所共有，然使用分區為農牧用地，丁○○、己○○竟基於共同
    犯意之聯絡，同意不知情之甲○○擅自在上開土地如附件（甲）複丈成果圖斜虛
    線所示之山坡地上堆積土石、在如附件（乙）所示之複丈成果圖上斜虛線所示之
    農業區農業用地上堆積土石，並違反土地編定之使用，嗣經台北縣政府連續於八
    十七年十二月一日以八七北府地四字第三七八三七六號函通知戊○○（有關於該
    地段一二七之二號土地部分）、於同日以同上文號函知丁○○、禮智（有關於該
    地段一二八之一號土地部分）、於八十七年十二月二日以八七北府地四字第三八
    ０四八三號函通知丁○○、己○○、戊○○（有關於該地段一二八之二九、十八
    號土地部分），限期恢復原狀，詎渠三人於八十七年十二月三日、四日先後接獲
    上開函文，竟於限期恢復原狀之期間內，共同基於拒絕恢復原狀不作為之概括犯
    意聯絡，連續拒不恢復原狀，嗣台北縣三芝鄉公所於同年十二月十九日至現場覆
    勘，果未恢復原狀，然未至水流失之程度。
二、案經台北縣政府函送台灣板橋地方法院檢察署檢察官呈請臺灣高等法院檢察署移
    轉台灣士林地方法院檢察署檢察官偵查聲請簡易判決處刑，本院改依通常序審理
    。
    理  由
甲、有罪部分：
壹、有關於違反區域計劃法部分：
一、訊據被告丁○○、己○○、戊○○，對於渠等所共有之台北縣三芝鄉○○段土地
    公坑小段一二七之二、一二八之一、一二八之二九號、十八號等土地，由被告甲○○堆積土石，違反土地管制編定使用之規定，先後經台北縣政府限期復原狀，
    屆期仍未恢復之事實坦承不諱，核與同案被告甲○○所供情節相符，並有台北縣
    政府八十七年十二月二日八七北府地四字第三八０四八三號函文二紙、台北縣政
    府八十七年十二月一日八七北府地四字第三七八三七六號函文二紙、被告收受函
    文之回證四紙、三芝鄉公所八十八年一月二十二日（八八）北縣芝民字第九八五
    號函及所附三芝鄉公所查報非都市土地管制編定案件二份（均影本）附卷可稽，
    而該地段一二七之二、一二八之一、一二八之二九號等土地之使用分區為一般農
    業區，使用地類別為農牧用地；該地段十八號土地之使用分區為山坡地保育區，
    使用地類別為農牧用地，有土地登記簿謄本四紙在卷可稽，是被告等違反該土地
    之使用編定而使用，且經限期恢復回狀而未恢復，被告等有違反區域計劃法之規
    定甚明，此部分事證明確，犯行堪以認定。
貳、有關於違反山坡地保育利用條例部分：
一、訊據被告丁○○、己○○，均矢口否認涉有此部分之罪嫌，被告丁○○辯稱：原
    本只有同意甲○○可以使用契約上那筆地號的土地，後來他越用越多，他說只是
    暫時堆一下，過幾天就會運走，他有問伊可不可以，伊說好，那些土地都是連在
    一起，伊有告訴甲○○右邊靠馬路那些地不是伊的，要還人家，後來他還給潤泰
    公司云云，被告己○○辯稱：當時土地沒有去鑑界，伊有告訴甲○○土地使用範
    圍就是老房子前面那一片地，右邊一直到一條濠溝，左邊到馬路，後面也是到馬
    路，也就是去現場看甲○○所使用之範圍；甲○○實際使用的範圍與當初要借給
    他的範圍差不多，只有超過一點點，那一部分就是他佔用到潤泰公司的部分，後
    來他有清理掉，伊沒有測量，伊有告訴他只能用伊的土地云云。
二、經查：
（一）台北縣三芝鄉○○段土地公坑小段一二五（所有權人賴玉津；使用地類別為農
      牧用地）、一二二之四（所有權人郭正信；使用地類別為農牧用地）、一二二
      之二（所有權人郭正信；使用地類別為農牧用地）、一二二之三（所有權人郭
      良蕙；使用地類別為農牧用地）、一六之六九（所有權人戊○○、丁○○、丙○○；使用地類別為農牧用地）、二十二（所有權人戊○○、丁○○、丙○○
      、張根興、張國忠；使用地類別為丙種建築用地）、一六之三七（所有權人戊○○、丁○○；使用地類別為農牧用地）、十八（所有權人乙○○、戊○○、
      丁○○、王秀芳；使用地類別為農牧用地）、一二五之七（所有權人盧士枝）
      等地號之土地，業經行政院於六十八年十一月二十一日以台六十八經字第一一
      七０一號函核定，台灣省政府六十九年二月九日以六九府農山字第一二０一六
      六號公告之山坡地，亦為依據水土保持法經行政院八十五年一月十三日台八十
      五農０一三三號函核定，臺灣省政府八十五年三月六日八五府農水字第一二三
      一四號公告之山坡地，有台北縣政府八十九年八月五日八九北府農土字第二九
      ００六五號函、八十九年十月二十三日八九北府農土字第四０一六六七號、九
      十北府農山字第０七二五四四號函、九十年九月二十日九十北府農山字第三三
      七０二六函文各一紙附卷可稽，是上開土地屬於山坡地保育利用條例、水土保
      持法公告之「山坡地」無訛；而上開土地分屬各該地號如括號內所示所有人之
      土地，有上開各該地號土地登記簿謄本各一份在卷可佐。
（二）被告甲○○在台灣士林地方法院檢察署檢察官於八十八年六月二十四日至上開
      土地勘驗時，其土石堆積在如附件（甲）複丈成果圖所示之斜線範圍內（原複
      丈成果圖有誤載，業已更正，詳如附件（丙）複丈成果圖說明二），經本院於
      八十九年十二月二十七日勘驗時，土石除仍堆積原處外，並增加新的堆積地點
      ：如附件（丙）複丈成果圖斜線所示之範圍，有該二份複丈成果圖及勘驗筆錄
      、照片多幀等在卷可參，本院勘驗時，並未發現有水土流失之情況，而被告甲○○、丁○○、己○○對於如附件（甲）複丈成果所示斜線部分，均稱確為被
      告甲○○堆積土石之範圍，如附件（丙）複丈成果圖斜線所示之範圍，為被告
      甲○○在檢察官勘驗後約一個多月，始新增加之堆積土石地點等情，均供認不
      諱，互核相符。
（三）依卷附被告甲○○與被告丁○○於八十五年五月二十日所簽訂之「土地租約」
      ，可見出租土地之範圍為該地段一二八之二九號，有該「土地租約」影本一份
      附卷足按，然被告甲○○辯稱：最初是向己○○租的，他們說他們那塊地約有
      二千多坪，己○○叫伊寫一筆地號就可以了，他說反正都是他們的地，三兄弟
      都有同意，戊○○是透過己○○去問的，契約由伊寫好後，再拿去給丁○○簽
      ，契約條件是伊和己○○談的。己○○說他不知道有幾筆土地，但他說從他們
      住家到淡金公路及二旁之產業道路及田埂間的地都是他們的，這部分土地伊都
      可以用，至於實際上的地號有幾筆伊沒有去核對過；伊只有佔到一部分潤泰公
      司的地，有向他們借後來也還了等語（見本院八十九年十一月十三日訊問筆錄
      ），核與被告丁○○辯稱：伊原本只有同意甲○○可以使用契約上那筆地號的
      土地，後來他越用越多，他說只是時堆一下，過幾天就會運走，他有問伊可不
      可以，伊說好，那些土地都是連在一起，伊有告訴李得有右邊靠馬路那些地不
      是伊的，要還人家，後來他還給潤泰公司云云，被告己○○辯稱：當時土地沒
      有去鑑界，伊有告訴人甲○○土地使用之範圍就是老房子前面那一片地，右邊
      一直到一條濠溝，左邊到馬路，後面也是到馬路，也就是去現場看甲○○所使
      用之範圍；甲○○實際使用的範圍與當初要借給他的範圍差不多，只有超過一
      點點，那一部分就他佔用到潤泰公司的部分，後來他有清理掉，伊沒有測量，
      伊有告訴他只能用伊的土地等語大致相符。足見被告甲○○辯稱其堆積土石之
      土地均是得被告丁○○、己○○同意乙節，足堪埰信。
（四）按山坡地保育利用條例已於八十七年一月七日修正公布，修正前該條例第三十
      四條第一項之擅自設置工作物罪，係刑法第三百二十條第二項竊佔罪之特別規
      定，必在公有或他人山坡地上，無正當權源而擅自墾殖或設置工作物始能成立
      。如因租賃或得所有權人同意，對該山坡地有正當使用權源時，縱違反約定使
      用方法而設置工作物，亦與「擅自」之要件不符，應屬同條例第二十五條所定
      超限使用之問題，尚難論以該罪名。此有最高法院八十七年度台上字第一五八
      一號判決可參。則山坡地保育利用條例於八十七年一月七日修正公布後，對於
      該法第十條「擅自」之定義，參酌該法修正前第三十四條第一項之規定，應為
      相同之解釋，合先敘明。查被告丁○○、己○○明知如附件（甲）複丈成果圖
      所示斜線部分屬於山坡地部分，除一六之三七地號屬被告戊○○、丁○○所共
      有外，餘為他人所有，或被告三兄弟與他人共有，已如前述，被告丁○○、己○○自承未得其他土地所有權人或土地共有人賴玉津、盧士枝、郭正信、郭良
      蕙、王秀芳（陳義豊以王秀芳名義登記）、陳義豊等人之同意，陳義豊於本院
      調查中（九十年七月二十四日）、渠妹丙○○於本院審理中亦到庭證稱未出借
      土地予他人等語甚詳（見本院九十年十月三十日審理筆錄），是被告己○○、
      丁○○對於上開山坡地並無正當權源，即擅自出借供甲○○堆積土石之用，被
      告二人有違反上開法令規定甚明。雖被告二人辯稱：未經測量不知道有佔到他
      人之土地，然被告己○○自承：借土地時有去現場指給他看，渠等土地有定界
      椿；土地曾測量過，所以伊知道渠等土地之範圍等語（見本院八十九年十月九
      日訊問筆錄、九十年四月三十日訊問筆錄）明確，且被告己○○、丁○○與被
      告戊○○對於上開山坡地，僅有四筆共有土地，然出借予甲○○之山坡地卻多
      達九筆，即被告甲○○使用土地之範圍較渠等所有之土地範圍多數倍有餘，若
      謂渠等不知出借範圍早已逾渠等所有土地之範圍，豈合乎常理？是被告二人明
      知並無權同意被告甲○○於上開山坡地上堆放土石，竟仍同意其行使，而有間
      接正犯之犯行。
二、按被告丁○○、己○○、戊○○犯罪後，區域計畫法第二十二條業已修正，於八
    十九年一月二十六日公布，同年一月二十八日施行，是被告犯罪後法律已有變更
    ，而舊法規定得處六個月以下有期徒刑、拘役或科三千元以下罰金，修正後新法
    則規定得處六個月以下有期徒刑或拘役，比較新舊法之結果，以舊法較有利於被
    告，依刑法第二條第一項但書之規定，應適用最有利於被告之舊法，即犯罪時之
    區域計畫法第二十二條，核被告丁○○、己○○、戊○○違反土地分區使用規定
    之犯行，係犯修正前區域計畫法第二十二條之罪；被告丁○○、己○○明知渠等
    對於前開所述山坡地並無合法權源，竟仍出借不知情之被告甲○○於該山坡地上
    堆積土石，被告甲○○雖因不知被告二人係無權出借而不為罪，然被告二人利用
    不知情之人犯罪，核渠等係違反山坡地保育利用條例第十條在公有山坡地內，不
    得擅自占用之規定，應依同條例第三十四條第一項論處之間接正犯。被告丁○○
    、己○○、戊○○對於違反土地分區使用規定之犯行，被告丁○○、己○○對於
    違反山坡地保育利用條例之犯行，分別互有犯意聯絡及行為分擔，均為共同正犯
    。被告丁○○、己○○、戊○○三人所犯違反區域計劃法罪，性質上屬純正不作
    為犯，即違反刑事規範誡命應為之行為，無待結果之發生，即足以構成，渠等之
    違法行為雖是繫於行政機關之行政命令通知，然被告三人係於八十七年十二月三
    日、四日，二日內先後接獲台北縣政府對於此二案件土地違規使用命限期恢復原
    狀之公文，已如前述，時間緊接且命令恢復原狀之期限重疊，而被告等認係同一
    批被查獲之土地，僅先後移送，故被告等於收受上開二件公文後，在命令恢復原
    狀之期間內，基於不恢復原狀之犯意而不作為，於期限屆滿時，果均未恢復原狀
    ，而該當違反區域計劃法第二十二條之構成要件，且所犯又係罪名相同之罪，應
    認被告等顯係基於概括犯意反覆為之，具有連續犯之關係，應論以連續犯一罪，
    並加重其刑。被告所涉簡易判決處刑書所載以外之犯罪事實，雖未據聲請簡易判
    決處刑，惟被告丁○○、己○○所涉違反山坡地保育利用條例部分，聲請簡易判
    決處刑書之事實已有論及（事實欄內己敘明在山坡地保育地上堆積土石），連續
    違反區域計劃法部分則有連續犯關係（即上開地段一二七之二、一二八之一號土
    地部分，原案號為八十九年簡上字第三四號，因認與本案有連續犯裁判上一罪之
    關係，業經公訴不受理判決），均為簡易判決處刑效力所及，本院自得併予審理
    。爰審酌被告丁○○、己○○、戊○○三人之素行、所犯情節、所生損害、犯後
    態度等一切情狀，分別量處如主文所示之刑，按刑法第四十一條業於九十年一月
    十日公布修正，並於同年一月十二日生效，該條第一項規定：「犯最重本刑為五
    年以下有期徒刑以下之刑之罪，而受六個月以下有期徒刑或拘役之宣告，因身體
    、教育、職業、家庭之關係或其他正當事由，執行顯有困難者，得以一元以上三
    元以下折算一日，易科罰金。但確因不執行所宣告之刑，難收矯正之效，或難以
    維持法秩序者，不在此限。」，是本件被告己○○、丁○○違反山坡地保育利用
    條例罪後，法律已有變更，比較新舊法結果，新法對被告較有利，至於被告三人
    違反區域計劃法部分，法律變更對於被告不生影響，是均應依刑法第二條第一項
    前段規定，適用裁判時之刑法第四十一條第一項前段規定諭知易科罰金之折算標
    準。
乙、無罪部分：
壹、被告甲○○部分：
一、聲請簡易判決處刑書意旨略以：被告甲○○亦涉共同有違反區域計劃法第二十二
    條之規定云云。按違反區域計劃法第十五條第一項之管制使用土地者，該管直轄
    巿、縣（巿）政府得限期令其變更使用或拆除其建築物恢復原狀。違反前條規定
    不依限變更土地使用或拆除建築物恢復土地原狀者，除依行政執行法辦理外，並
    得處六個月以下有期徒刑、拘役或科三千元以下罰金，修正前區域計畫法第二十
    一條、第二十二條分別定有明文。是本法處罰之對象，應是受直轄市、縣（市）
    政府限期改正之通知，仍不改正者為限，本件被告甲○○並未受台北縣政府函令
    限期改正，業據其陳述在卷，且本院向台北縣政府調取是否有通知被告甲○○限
    期恢復原狀之公文及回證時，亦未見有通知被告甲○○之相關資料，有台北縣政
    府八十九年八月三日八九北府地用字第二八八０九二號函及所附資料在卷可佐，
    是此部分核與構成要件未合，爰為無罪之諭知。
二、違反山坡地保育利用條例部分：聲請簡易判決處刑書之法條雖未論及被告違反山
坡地保育利用條例第十條之罪，然事實欄有論及，已如前述，故仍須依法審究，
    先予敘明。被告甲○○在上開山坡地上堆積土石，係得被告丁○○、己○○之同
    意，且渠等亦告知上開山坡地範圍在渠等所有土地範圍內，已如前述，是被告甲○○使用此部分山坡地時，並無「擅自使用」之犯意，自與山坡地保育利用條例
    第十條之成要件有間，此外，又查無其他積極之證據足以證明被告涉有此部分之
    罪嫌，爰為無罪之諭知。至於附件（丙）複丈成果圖斜線部分，係被告甲○○於
    檢察官勘驗後一個月才又去堆積的，業據被告甲○○陳明在卷（見本院九十年七
    月二十四日審理筆錄），此部分被告丁○○、己○○均供稱並未同意其堆積，且
    此部分之土地為山坡地，被告甲○○此部分是否另涉違反山坡地保育利用條例罪
    嫌，應由檢察官另為偵辦。
貳、被告戊○○涉有違反山坡地保育利用條例之部分：
一、聲請簡易判決處刑書之法條雖未論及被告違反山坡地保育利用條例第十條之罪，
    然事實欄有論及，已如前述，故仍須依法審究，先予敘明。
二、訊據被告戊○○堅決否認涉有此部分之罪嫌，辯稱：伊住淡水，沒有常常回去，
    己○○問伊是否同意出借時，伊有同意出借伊持分之土地一、二筆，不知是否有
    訂契約，後來甲○○土地越用越多，超過當初出借的土地範圍時，伊有叫己○○
    要通知甲○○不要放那麼多土，免得人家找麻煩，伊並未同意甲○○使用他人之
    土地等語，核與被告己○○、丁○○所供情節相符（見本院九十年七月二十四日
    訊問筆錄、九十年十月三十日審理筆錄），且被告甲○○亦供稱當初只有跟己○○、丁○○接洽，戊○○是透過己○○去問的等情明確（見本院八十九年十一月
    十三日訊問筆錄），此外，又查其無其他積極之證據足以證明被告戊○○共同涉
    有此部分之罪嫌，爰為無罪之諭知。
丙、公訴不受理部分：
一、按被告死亡者，應諭知公訴不受理判決；又第三百零二條至第三百零四條之判決
    ，得不經言詞辯論為之，刑事訴訟法第三百零三條第五款、第三百零七條分別定
    有明文。
二、查被告乙○○已於八十八年七月二十二日死亡，有法務部戶役政連結作業系統乙
    份在卷可稽，揆諸前揭說明，此部分爰不經言詞辯論，逕為不受理之判決。
據上論斷，應依刑事訴訟法第四百五十二條、第二百九十九條第一項前段、第三百零
一條第一項、第三百零三條第五款、第三百零七條，山坡地保育利用條例第三十四條
第一項，刑法第二條第一項、第十一條前段、第二十八條、第五十六條、第四十一條
第一項前前段，罰金罰鍰提高標準條例第二條，判決如主文。
本案經檢察官張嘉芬到庭執行職務。
中      華      民      國      九十      年  十一      月    十三     日
                                      臺灣士林地方法院刑事第四庭
                                          法  官
右正本證明與原本無異。
如不服本判決，應於判決送達後十日內，向本院提出上訴狀。
                                          書記官
中      華      民      國      九十      年            月        日
附錄論罪法條：
山坡地保育利用條例第三十四條第一項


司法院資訊處製作；財團法人民間司法改革基金會備份。
